臺灣屏東地方法院民事判決　　　　　　　　94年度訴字第86號
原　　　告　乙○○○
訴訟代理人　許清連律師
　　　　　　李佳冠律師
被　　　告　甲○○
上列當事人間請求返還土地事件，本院於民國94年7月19日言詞
辯論終結，判決如下：
    主    文
被告應將坐落屏東縣高樹鄉○○段一號地號、地目田、面積四０
二０平方公尺土地，返還原告。
訴訟費用由被告負擔。
    事實及理由
一、原告主張：坐落屏東縣高樹鄉○○段1 號地號、地目田、面
    積4020平方公尺土地（下稱系爭土地），為原告所有；被告
    占用系爭土地全部範圍種植芒果、檳榔等作物，無合法權源
    ，妨害原告所有權之行使，爰依民法第767 條規定，請求被
    告返還系爭土地，並聲明：如主文第一項所示。
二、被告則以：系爭土地原為伊兄黃鳳所有交由伊耕作，經法院
    拍賣由訴外人廖富達拍定取得。伊為能繼續耕作而與廖富達
    調解成立，以新台幣（下同）13,748元向廖富達買受系爭土
    地。伊將買賣價金及代書費用交與廖富達之兄廖富麒，委託
    辦理移轉登記事宜，惟廖富麒竟將系爭土地移轉登記與其妻
    即原告。伊與廖富達既有上開買賣關係存在，且未經解除，
    則伊本於上開買賣關係，自得合法占有使用系爭土地。又伊
    自調解成立之時，以行使地上權之意思耕種至今，已時效取
    得地上權。原告請求伊返還土地係權利濫用，有違誠信原則
    等語，資為抗辯，並聲明：原告之訴駁回。
三、原告主張：系爭土地為其所有，被告種植芒果、檳榔等作物
    占用系爭土地全部範圍等情，有土地登記謄本、地籍圖各一
    份為證，並經本院會同屏東縣里港地政事務所測量人員勘驗
    現場，製有勘驗筆錄、現場略圖及複丈成果圖各一份在卷可
    稽，且為被告所不爭執，堪信為真實。被告既以前詞置辯，
    則本件應審酌者為：被告占用系爭土地有無合法權源？
四、被告辯稱其與訴外人廖富達間之買賣關係，可執為占有之正
    當權源云云。惟按買賣契約僅有債之效力，不得以之對抗契
    約以外之第三人；因此在二重買賣之場合，出賣人如已將不
    動產之所有權移轉登記與在後之買受人，在前之買受人縱已
    占有不動產，在後之買受人自得基於所有權請求在前之買受
    人返還所有物，在前之買受人即不得以其與出賣人間之買賣
    關係，對抗在後之買受人（最高法院72年台上字第938 號判
    例、83年台上字第3243號判例參照）。查系爭土地係廖富達
    於民國44年間經拍賣取得，於55年間辦畢登記，並於68年間
    以贈與為原因，移轉登記與原告所有，有系爭土地登記謄本
    一份在卷可稽（本院87年度訴字第424 號卷7-8 頁）。被告
    所辯伊向廖富達買受系爭土地一節為原告所否認，然縱認為
    真實，依前開說明，買賣契約僅有債之效力，不能對抗契約
    以外之第三人，是被告雖向訴外人廖富達買受系爭土地，在
    廖富達將系爭土地之所有權移轉登記與被告以前，既又將系
    爭土地贈與原告，並辦畢所有權移轉登記，由原告取得所有
    權，則原告基於所有權請求被告返還所有物，被告即不得以
    其與廖富達間之買賣關係對抗原告。
五、被告辯稱因地上權取得時效完成非無權占有云云。惟按地上
    權為一種物權，主張取得時效之第一要件須為以行使地上權
    之意思而占有，若依其所由發生之事實之性質，無行使地上
    權之意思者，非有變為以行使地上權之意思而占有之情事，
    其取得時效不能開始進行（最高法院86年度台上字第196 號
    判決、85年度台上字第710 號判決參照）。查被告自陳其於
    45 年 間起即以行使地上權之意思於系爭土地上耕作，惟為
    原告所否認，而其所提出致高樹鄉公所之異議書，依其所載
    文意，係為申請核發自耕能力證明書，尚不能據以證明被告
    係以行使地上權之意思占有系爭土地。況被告於87年4 月間
    本院87年度訴字第424 號請求確認永佃權存在事件審理時，
    主張其於49年1 月2 日交付4,000 元與廖富麒，用作辦理系
    爭土地移轉所有權或設定永佃權之意思等語（本院87年度訴
    字第424 號卷第4 頁），復於台灣高等法院高雄分院87年度
    上字第334 號案件審理時稱：廖富達與被告於45年5 月17日
    調解成立內容為被告向廖富達買受系爭土地，並約定於45年
    6 月16日前交付價金，惟因被告無法給付而未履行，而被告
    仍繼續使用系爭土地，及至49年1 月2 日前與廖富達協議，
    由被告交付4,000 元作為繼續使用系爭土地之代價，4,000
    元之孳息相當於佃租，並將之交付廖富麒代廖富達收受，被
    告自斯時起即以取得永佃權之意思占有系爭土地耕作至今等
    語（該卷第50-51 頁）。足見被告於49年1 月2 日前係以所
    有之意思占有系爭土地，於49年1 月2 日後改以在他人土地
    上為耕作為目的而占有系爭土地，均與以有建築物或其他工
    作物或竹木為目的而占有系爭土地之地上權有別。參以其於
    本件審理時，猶抗辯其本於買賣關係而占有，係屬合法占有
    云云，是其顯無以行使地上權之意思占有系爭土地，無從因
    時效而取得地上權。縱認被告因地上權取得時效完成而得主
    張時效利益，依民法第772 條準用第769 條及第770 條之規
    定，亦僅得請求登記為地上權人而已，並非即取得地上權，
    在其未依法登記為地上權人之前，自不能本於地上權之法律
    關係，向土地所有人有所主張而認其非無權占有。被告自承
    其向地政機關請求辦理登記未獲准許（本院卷第51頁），則
    其尚非地上權人甚明。其占有系爭土地自屬無正當權源。
六、被告辯稱原告請求返還土地係權利濫用，有違誠信原則云云
    。惟按民法第148 條係規定行使權利，不得以損害他人為主
    要目的，若當事人行使權利，雖足使他人喪失利益，苟非以
    損害他人為主要目的，即不在該條所定範圍之內（最高法院
    45年台上字第105 號判例參照）。查被告占有系爭土地全部
    範圍種植芒果、檳榔等作物，已如前述，被告對於系爭土地
    有何占有之權利，復未能舉證證明，則原告依所有權請求被
    告返還土地，乃權利之正當行使，不生違背誠信原則之問題
    。被告上開辯詞，殊無足採。
七、綜上，被告占有系爭土地之全部種植作物，既無合法權源，
    原告本於所有權人物上請求權之法律關係，請求被告返還系
    爭土地，即屬有據，應予准許。
八、本件事證已臻明確，兩造其餘攻擊防禦方法及所提之證據，
    核與本件判決結果不生影響，爰不一一審酌，附此敘明。
九、據上論結，原告之訴為有理由，依民事訴訟法第78條，判決
    如主文。
中　　華　　民　　國　　94　　年　　7 　　月　　27　　日
                    民事第二庭
                            法      官  楊中琪
正本係照原本作成。
如對判決上訴，須於判決送達後二十日內向本院提出上訴狀，其
未表明上訴理由者，應於提出上訴後二十日內向本院補提理由書
狀（均須按他造當事人之人數附繕本）。
                             書  記  官  劉音利
中　　華　　民　　國　　94　　年　　7 　　月　　27　　日
